臺灣苗栗地方法院民事判決　　　　　　　 95年度婚字第112號
原　　　告
即反訴被告　乙○
訴訟代理人　邱炎浚律師
被　　　告
即反訴原告　丙○○
訴訟代理人　常照倫律師
複代理人　　江文玉律師
　　　　　　張績寶律師
上列當事人間請求離婚等事件，本院於民國96年3 月12日言詞辯
論終結，判決如下：
    主  文
准原告與被告離婚。
對於兩造所生未成年長女黃瑜汶（民國○○年○ 月○○日生，身分證
統一號碼為Ｚ000000000 號）、次女黃瑜軒（民國90年7 月31日
生，身分證統一號碼為Ｚ000000000 號）權利義務之行使或負擔
，均由原告任之；被告得依附表所示之會面交往方式及期間，行
使探視權。
反訴原告之訴駁回。
訴訟費用由被告負擔。
    事實及理由
一、原告即反訴被告之主張及反訴抗辯略以：
（一）原告即反訴被告（下簡稱原告）為大陸籍女子，兩造於民
      國（下同）85年10月11日結婚，共同育有長女黃瑜汶、次
      女黃瑜軒等2 位未成年子女（年籍詳如主文第2 項所示）
      ，並同居生活於苗栗縣三義鄉勝興村20份394 號。長女自
      出生後即由原告親自照顧，次女於90年間出生後不久，因
      原告需工作及照顧長女，曾將其留置大陸委託原告母親照
      顧，至93年3 月、4 月份方帶回台灣，之後二位子女均由
      原告照顧，並長期支付子女之保險費。
（二）原告於86年間來台照顧住院之婆婆3 個月，嗣87年間來台
      即陸續打零工、作家庭代工、在三義鄉勝興客棧餐廳打工
      、開設小吃店或餐廳、至工廠上班，獨自負擔子女及家庭
      生活費用，並邀被告即反訴原告（下簡稱被告）來原告經
      營之餐廳用餐，以節省開支，被告僅負擔房租、水費、電
      費，其餘之家用均未支付。惟被告心存貪念，於92年間向
      多家銀行貸款，總計匯款予詐騙集團200 多萬元，出售被
      告名下之一棟房屋後，仍不足以清償債務，被告即辭去原
      本之塑膠廠工作，改至砂石場工作，惟被告怠於工作、喜
      歡賭博、盜賣砂石，先後遭多家砂石場開除。被告僅於94
      年7 月、8 月間至卓蘭砂石場工作期間，每月各交付4 萬
      元予原告，以支付房租、汽車貸款，但同年9 月兩造吵架
      時，被告又向原告索回2 萬元，同年10月間被告將原告及
      子女趕出家門後，未曾再支付任何生活費。
（三）婚後雙方經常爭吵，被告怠於工作、喜歡賭博，常在家喝
      酒、摔東西，以「賊婆娘」、「不要臉」、「討客兄」等
      三字經謾罵原告，對原告疑神疑鬼，暗裝電話錄音，於89
      年間竊錄原告與被告友人太太開玩笑之話語，被告即懷疑
      原告與人有染，強迫原告寫下「保證書」，否則要將原告
      及幼女趕回大陸，原告迫於長女剛出世，不得不屈從。因
      原告常需於夜間加班賺取家用，被告卻經常故意切斷電動
      門電源，拒絕原告下班後返家，曾於93年底之冬季某夜，
      原告上完夜班返家時，大門遭被告切斷電源，原告無法入
      內，原告大聲叫門，被告卻相應不理，不顧夫妻情份，不
      顧原告是否有人身安危，原告不得已向同住於三義鄉之妹
      夫戊○○求助，而與其母親等家人暫住於其家中，被告竟
      故意向三義分駐所謊報原告與人通姦，致員警夜半至其家
      中查問。雙方於94年9 月、10月間爭吵激烈，被告於同年
      9 月25日丟擲原告衣櫃之衣服，將原告趕出家門，原告不
      得已偕同二位子女在外流浪，原告於同年9 月28日回家，
      ，被告卻嘲諷原告：你很賤，外面的男人不要妳了，你才
      跑回來云云，再將原告趕出家門，原告只得偕同二幼女在
      外租屋居住，兩造就此分居生活迄今，被告均未支付子女
      之生活費及學費，原告曾於95年3 月9 日、同年4 月12日
      聲請苗栗縣三義鄉調解委員會調解，然被告均未到場，致
      調解不成立。
（四）且被告不斷打電話或傳簡訊至原告住處、手機、公司電
      話，以「怎樣，虧心事做多了，不敢接電話嗎？還是要你
      的男朋友打的電話才接？」等語長期騷擾原告，並向原告
      公司散布「原告身分是偽造的」、「原告是非法居留」等
      不實指控，意圖讓雇主辭退原告，又傳簡訊「麻煩你轉告
      乙○，他再跟客兄聯絡沒關係，最好不要被我知道，不然
      要他好看」、「麻煩你轉告乙○賊婆娘，不是他買的東西
      ，請他歸還給我」等予原告同事，意圖在同事面前羞辱原
      告。被告又故意向苗栗地方法院檢察署誣指原告於離家時
      竊取黃金戒指等財物，提出竊盜罪之告訴，幸經該署以95
      年度偵字第1460號為不起訴，並由台灣高等法院台中分院
      檢察署以95年度上聲議字第766 號處分書駁回被告之再議
      而定讞，又控告原告偽造文書罪，目前正在偵查中，被告
      不斷潘誣興訟，致原告心力交瘁。被告經常徘迴原告住處
      附近，一再尾隨、跟蹤原告，原告遭被告跟蹤之當日，原
      告之汽車均恰巧遭人撞壞，原告停放於住處之汽車亦多次
      遭人毀損，原告不得已而曾於94年10月17日向苗栗縣警察
      局苗栗分局三義分駐所報案，96年1 月16日言詞辯論期日
      當天，原告之汽車又遭人撬壞、吐檳榔汁，96年2 月24日
      原告正要帶子女去和被告見面，要出門開車時，發現四個
      輪胎的氣均遭放掉，住處守衛問被告為何要將車子放氣，
      被告便回答原告還有別的車子，被告長期藉故騷擾，導致
      原告之精神幾乎崩潰。
（五）為此，依據民法第1052條第1 項第3 款及同條第2 項之規
      定，訴請裁判准許兩造離婚，及駁回被告所提起之反訴，
      並酌定對於兩造所生之二位未成年子女之權利義務，均由
      原告行使及負擔，原告願意配合被告行使探視權。
二、被告即反訴原告之抗辯及反訴主張略以：
（一）原告婚後未與被告同甘共苦，竟於89年5 月間要求友人物
      色男友，被告本欲離婚，經原告一再請求原諒，及於89年
      5 月22日書立保證書，被告念及舊情而原諒後，又打0000
      000000號之手機電話與不明男子密切聯繫，經被告調閱原
      告之通聯紀錄而察覺。原告於94年2 月17日帶走二位女兒
      ，被告打電話予原告之妹妹亦找不到人，且原告寄宿之男
      子戊○○當時尚未與原告之妹妹結婚，原告三更半夜投宿
      至該男子家中，難免讓被告起疑，被告才報警處理。
（二）原告經常藉故加班晚歸，在外與人吃喝玩樂，有時與友人
      外出至餐廳用餐，且常與林濤、甲○等友人打麻將，被告
      於94年9 月間查看原告之薪資明細及信用卡刷卡明細後，
      方知實情，一氣之下而關閉電動門開關。原告又於94 年9
      月25日留置小孩於家中，諉稱要去修車及買魚，至被告於
      該日7 時返家許，原告仍未返家準備晚餐予子女食用，且
      拒絕接聽被告撥打之手機，原告約於該日9 時許才返家，
      既未說明去向，反而責怪被告管太多，被告因氣憤而將原
      告衣櫃之衣服丟在房間之地上，原告旋即帶著子女離家出
      走數日，至94年9 月29日凌晨1 時許才回家。原告亦欺騙
      子女及被告欲返回大陸探親，卻於94年10月10日與他人至
      香港遊玩。95年之後，原告變本加厲，經常無故離家，拒
      絕告知去處，並以「已經要離婚了，你管我」等語回覆原
      告。
（三）嗣後原告偕同子女離家不歸，被告並未將原告趕出家門，
      乃原告趁被告北上工作之際，自行取走家中金飾而遷出，
      該金飾乃兩造結婚時原告回贈予被告之信物，被告方提出
      竊盜罪之告訴，及對該不起訴處分聲請再議，並於95年5
      月、6 月間傳一次簡訊予原告之朋友林濤、甲○、林欽等
      人，要原告返回結婚戒指及家電等物品。
（四）被告婚後努力工作，及支付原告之家庭生活費用，惟原告
      並未用於家庭支出，被告返家後常無飯菜可吃。又因工廠
      連連倒閉，被告之工作無法長久，並向多家銀行貸款，遭
      詐騙集團騙走約200 多萬元，致出售一棟房屋還債，但被
      告仍積極北上謀職，原告卻過於重視物質生活，未顧及家
      庭經濟之拮据，購買進口轎車BMW 代步，利用被告取得台
      灣之身分證後，即攜走子女、拒絕返家。
（五）為此，依據民法第1052條第2 項之規定，請求駁回原告之
      訴，及判決被告提起之反訴勝訴，准許兩造離婚，並酌定
      對於兩造所生之二位未成年子女之權利義務，均由被告行
      使及負擔，被告願意配合原告行使探視權。
三、本院得心證之理由：
（一）按夫妻一方，受他方不堪同居之虐待者，得向法院請求離
      婚，民法第一千零五十二條第一項第三款定有明文；所謂
      不堪同居之虐待者，係指客觀上予以身體上或精神上不可
      忍受之痛苦，致不堪繼續同居而言，此有最高法院三十四
      年上字第三九六八號判例意旨，可資審酌。又婚姻以夫妻
      之共同生活為其目的，夫妻應以誠摰相愛為基礎，共同建
      立和諧美滿幸福之家庭。倘其一方予以身體上或精神上不
      可忍受之痛苦，致無從繼續保持共同生活之圓滿、安全及
      幸福，而生婚姻之破綻，即屬不堪同居之虐待，最高法院
      八十四年度台上字第一七五五號判決亦持此見解。且所謂
      夫妻之一方受他方不堪同居之虐待，非以他方出於虐待之
      主觀意思為其要件，苟他方侵害人格尊嚴與人身安全之行
      為，客觀上已逾越夫妻通常可忍受程度，危及婚姻關係之
      維繫，即屬不堪同居之虐待（最高法院八十七年度台上字
      第二四七四號判決意旨參照）。
（二）按夫妻之一方，有民法第一千零五十二條第一項以外之重
      大事由，難以維持婚姻者，得請求離婚；但其事由應由夫
      妻之一方負責者，僅他方得請求離婚；民法第一千零五十
      二條第二項定有明文。再按民法親屬編於七十四年修正後
      ，於第一千零五十二條增列上開第二項離婚事由之概括規
      定，其目的在使夫妻請求裁判離婚之事由較富彈性，是夫
      妻間發生足使婚姻難以維持之重大事由者，雖不符合該條
      第一項所列各款情形，亦無不准依該條第二項訴請離婚之
      理，不因當事人併據同一事實主張有該條第一項離婚原因
      而有不同，此有最高法院八十六年度第二次民事庭會議可
      資參照。又該條文所謂「其他重大事由」，乃指婚姻是否
      已生破綻而無回復之希望，並從主觀上即當事人是否已喪
      失維持婚姻意願，及客觀上難以維持婚姻之事實，是否已
      達於倘處於同一境況，任何人均將喪失維持婚姻意願之程
      度。
（三）原告主張其為大陸籍女子，兩造於85年10月11日結婚，共
      同育有長女黃瑜汶、次女黃瑜軒等2 位未成年子女，本同
      居生活於苗栗縣三義鄉勝興村20份394 號，嗣於94年9 月
      月間雙方爭吵激烈，原告另行偕同子女在外租屋居住，兩
      造即分居迄今等情，為被告所不爭執，復有戶籍謄本在卷
      可稽，堪予採信。次查，被告曾經於93年或94年間故意切
      斷電動門電源，拒絕原告夜晚返家，致原告到其妹夫即證
      人戊○○住處寄宿，被告為此報警處理，表示要告原告與
      該男子通姦，此經原告指訴歷歷，復經被告坦承曾切斷電
      動門電源，拒絕原告返家，及報警至戊○○住處處理等情
      ，核與證人戊○○於95年8 月31日到庭證述之情節大致相
      符，則被告未思及原告身為一女子，深夜在外多所危險，
      未溫和理性處理夫妻間之問題，竟以切斷電源之方式，迫
      使原告無法返家，本有不當，又證人戊○○雖當時尚未與
      原告之妹妹結婚，然其既已與原告之妹妹長期交往，且家
      中尚有母親同住，原告基於妹妹之情誼而至證人家寄宿一
      晚，亦屬人情之常，則被告拒絕原告返家在先，又貿然誣
      指原告與證人通姦及報警處理，實有損原告之名譽。
（四）原告另主張被告曾於94年9 月25日將原告之衣服丟擲在地
      ，驅趕其離家在外，此據被告當庭坦承丟原告衣服在地屬
      實，兩造之子女黃瑜汶、黃瑜軒亦於95年7 月13日當庭證
      述屬實，並表示被告會喝酒、檳榔，曾見聞被告丟垃圾桶
      至牆壁等語。證人甲○亦於95年8 月31日到庭證述略以：
      自94年9 月份即聽聞原告稱被告叫其搬出去，並於95年初
      見聞兩造吵架，當時被告叫原告找地方搬出去等語，堪信
      原告主張被告丟擲其衣物、驅趕其離家等情為可採，被告
      上開行為實有害夫妻關係之和諧，並非妥適。又被告曾於
      95 年5月9 日傳簡訊「怎樣，虧心事做多了，不敢接電話
      嗎？還是要你的男朋友打的電話才接？」等語至原告手機
      ，且曾傳簡訊「麻煩你轉告乙○，他再跟客兄聯絡沒關係
      ，最好不要被我知道，不然要他好看」、「麻煩你轉告乙
      ○賊婆娘，不是他買的東西，請他歸還給我」、「麻煩轉
      告乙○這個騙子，敢作不敢當，在調解委員會問他是否有
      這個事情，都沒有」等予證人甲○等原告同事，業經原告
      提出與所述相符之電話簡訊之照片9 張為證，被告亦於95
      年7 月13日當庭坦承寄發上開簡訊屬實，核與證人甲○證
      述被告傳上開簡訊予自己及其他同事，幾乎所有工廠之同
      事皆收到簡訊等語相符，堪予認定上情為真，被告對原告
      本人及同事傳撥謾罵之簡訊，有辱原告之名譽，實非善舉
      。
（五）被告曾向苗栗地方法院檢察署提出竊盜罪之告訴，指述原
      告於離家時竊取黃金戒指等財物，經該署以95年度偵字第
      1460號為不起訴後，又提出再議之聲請，復由台灣高等法
      院台中分院檢察署以95年度上聲議字第766 號處分書駁回
      被告之再議而定讞，被告又對原告提出偽造文書罪之告訴
      ，尚在偵查中，被告對原告提出刑事之告訴及再議之聲請
      ，顯加劇兩造之感情裂痕。原告另主張被告經常徘迴原告
      住處附近，一再尾隨、跟蹤原告，原告遭被告跟蹤之當日
      ，原告之汽車均恰巧遭人撞壞，原告停放於住處之汽車亦
      多次遭人毀損，原告之汽車輪胎曾於94年10月17日遭人毀
      損而插入釘子，原告為此曾向苗栗縣警察局苗栗分局三義
      分駐所報案，96年1 月16日言詞辯論期日當天，原告之汽
      車又遭人撬壞、吐檳榔汁，96年2 月24日原告正要帶子女
      去和被告見面，要出門開車時，發現四個輪胎的氣均遭放
      掉，住處守衛問被告為何要將車子放氣，被告便回答原告
      還有別的車子等情，業經原告提出94年10月17日向苗栗縣
      警察局苗栗分局三義分駐所報案所拍攝之汽車毀損照片2
      張附卷可稽，證人甲○復到庭證述曾見聞兩造吵架後，被
      告離開住家不久，即有某位男子表示有人在原告之汽車附
      近放一個釘子等語相符，被告亦於96年3 月12日當庭坦承
      常常在原告家開車繞來繞去，並承認平日有吃檳榔之習慣
      ，且於96年2 月24日去原告住家前面打電動玩具一整天，
      則兩造既分居多時，被告亦稱其早已北上工作，何需特地
      長途跋涉至原告住家前打電動玩具一整天？何以恰巧該日
      原告之汽車即遭人放氣？又何以該車於96年1 月16日遭人
      毀損之方式恰巧為吐檳榔汁？上開時間、地點之巧合有違
      常理，原告之汽車連續遭人破壞，顯非一時之惡作劇，參
      酌被告不斷對原告提出刑事告訴，復於本件訴訟中嚴厲指
      責原告，對原告敵意甚深，實有藉故騷擾原告之動機，則
      原告指稱被告不斷毀損其汽車、藉故騷擾等語，應堪採信
      。
（六）原告又主張被告先後遭多家砂石場開除，且於92年間向多
      家銀行貸款，總計匯款予詐騙集團200 多萬元，出售被告
      名下之一棟房屋後，仍不足以清償債務等情，業經被告坦
      承曾在多家砂石場工作，並先後離職或遭辭職，並連續向
      多家銀行貸款，總計匯款予詐騙集團200 多萬元，並出售
      房屋一棟償債屬實，證人即被告之姊姊丁○○亦到庭證述
      確有更換多家砂石場之工作、遭詐騙200 多萬元及售屋償
      債之事。實則，被告為人夫、為人父，本有養家之責，其
      一再離職、歇業，本有不妥，又浮濫向多家銀行貸款，竟
      未謹慎理財，多次匯款予詐騙集團，總計高達200 多萬元
      ，導致需出售名下房屋償債，致家中經濟雪上加霜，被告
      應有可歸責之處。
（七）惟查，被告辯稱原告於89年5 月間與友人通電話時，表示
      「你看你們那邊，反正你慢慢幫我找一個好一點的好了，
      我覺得你說的那個，他那麼遠，有沒有車子」、「慢慢找
      ，反正我是要離開他的」等語，原告亦曾打0000000000號
      之手機電話與不明男子聯繫，此經原告供述屬實，並有被
      告提出與所辯相符之錄音帶、譯本附卷及原告於89年5 月
      22日書立之保證書為憑，觀諸通話全文，原告要求友人物
      色男友之意甚明，是被告之後一再懷疑原告出軌、通姦，
      其來有自，縱然非事實，原告非無可歸責之處。被告另辯
      稱原告曾於96年1 月26日至友人甲○住處打麻將等情，核
      與原告坦承當日凌晨2 時下班後，即至該處看人打牌及偶
      而幫忙打牌，至清晨8 時離開等語相符，則被告指摘原告
      喜好賭博等語，非無可信，是原告對於兩造婚姻破綻之發
      生亦有可歸責。
（八）揆諸前述，被告種種不當之舉，雖不足以構成對原告不堪
      同居之虐待，然觀諸兩造自94年9 月、10月份即分居生活
      ，迄今將近一年半，早已欠缺夫妻間應有之關心、慰問，
      且被告一再對原告提出竊盜罪、偽造文書罪之刑事告訴，
      並反訴提出離婚之訴訟，對原告之敵意甚深，原告亦堅定
      表達離婚之意願，本件訴訟期間兩造交相指責，經多次協
      調、諮商、勸和，均無轉圜之餘地，是兩造婚姻不論在客
      觀上或主觀上確有難以維持之重大事由，且該事由係可歸
      責於兩造，惟被告之可歸責程度較高，從而，原告依民法
      第一千零五十二條第二項規定，請求准予兩造離婚，自屬
      有據。被告所提之反訴則無理由，應予駁回。
（九）復按夫妻離婚者，對於未成年子女權利義務之行使或負擔
      ，未為協議或協議不成者，法院得依夫妻之一方、主管機
      關、社會福利機構或其他利害關係人之請求或依職權酌定
      之，並得依請求或依職權，為子女之利益酌定權利義務行
      使負擔之內容及方法，及為未行使或負擔權利義務之一方
      酌定其與未成年子女會面交往之方式及期間，民法第一千
      零五十五條第一項、第四項及第五項定有明文。又法院酌
      定對未成年子女權利義務之行使與負擔時，須以對未成年
      子女之最佳利益原則為依歸，即依民法第一千零五十五條
      之一、第一千零五十五條之二規定，應審酌一切情狀，參
      考社工人員之訪視報告，以「子女之年齡、性別、人數及
      健康情形，子女之意願及人格發展之需要，父母之年齡、
      職業、品行、健康情形、經濟能力及生活狀況，父母保護
      教養子女之意願及態度，父母子女間或未成年子女與其他
      共同生活人間之感情狀況」等，為酌定時之應注意事項；
      另法院審酌子女之最佳利益時，得徵詢主管機關或社會福
      利機構之意見，或請其進行訪視，就民法第一千零五十五
      條之一所定事項為事實之調查，並提出調查報告及建議，
      非訟事件法第一百二十五條亦有明文規定。
（十）玆依據兩造及子女之意願，復參酌苗栗縣及台北縣政府社
      會局就兩造未成年子女監護權歸屬事宜進行訪視，所提出
      之離婚監護個案訪視處理建議二份，並審酌兩造之未成年
      子女向來由原告照顧，與原告之情感依附甚深，而子女與
      原告均為女性，生活照顧甚屬妥適便利，且原告之性情溫
      和、工作穩定，可提供子女適當之教養，長年對子女之照
      顧未有不當之處，子女亦當庭表達希望將來與原告共同生
      活，其意願當予尊重，復考量被告在北部之工作繁忙，恐
      難兼顧子女生活之照顧，且被告性情較為衝動、行事較為
      莽撞，暫住之砂石場宿舍亦非妥適之處所，且工作之穩定
      性仍有待觀察，是基於子女之最佳利益，爰酌定對於兩造
      所生未成年長女黃瑜汶、次女黃瑜軒權利義務之行使或負
      擔，均由原告任之。惟被告得依附表所示之會面交往方式
      及期間，行使探視權，以維父子人倫。
（十一）本件事證已臻明確，其餘主張及攻擊防禦方法與證據，
        經本院斟酌後，與本件判決結果已不生影響，故不一一
        論列，附此敘明。
（十二）結論：本件原告之訴為有理由、反訴原告之訴為無理由
        ，並依民事訴訟法第七十八條，判決如主文。
中　　華　　民　　國　　96　　年　　3 　　月　　26　　日
                  家事庭法　官　李麗萍
以上正本證明與原本無異
如對本判決不服，應於判決送達後二十日內向本院提出上訴狀，
並繳納上訴費。
中　　華　　民　　國　　96　　年　　3 　　月　　26　　日
                        書記官　丁文宏
附表（子女會面交往之方式及期間）：
壹、被告於兩造所生子女未滿十六歲前，得依下列會面交往之期
    間及方式，與其會面交往：
（一）被告得親自或委託姊妹於每月第二、四週之週六上午九時
      ，前往苗栗縣政府社會局安排之子女會面場所，與子女會
      面交往，及得接子女外出同住，至該週星期日晚上五時應
      送回上開處所，交由原告帶回家。
（二）每年在一般學校放寒、暑假期間，除仍得維持上述之會面
      交往方式外，寒假並得增加十天之同住期間，暑假並得增
      加二十天之同住期間。且偶數年之農曆春節除夕至初二期
      間，應由被告行使探視權。
（三）被告得以書信或網路與子女聯絡，並得贈與書籍、物品。
（四）於不違反子女意願、學業及作息範圍內，得協議增加或變
      更會面交往之方式及期間。
（五）父親節如適逢子女休假，自上午九時起，被告得前往上開
      會面處所，與子女會面交往，並接子女外出，至當日晚上
      五時以前送回原處所。
（六）被告行使探視權時，應有女性之姊妹或家人陪同，且不得
      喝酒。
貳、前開子女年滿十六歲至未滿二十歲前，由前開子女決定與被
    告會面交往之期間與方式。
參、兩造均不得教導子女仇視他方，或妨礙子女與他方正常往來
    。